【裁判字號】    94,上訴,3370
【裁判日期】    950113
【裁判案由】    偽造有價證券等
【裁判全文】
臺灣高等法院刑事判決                94年度上訴字第3370號
上  訴  人  丙○○
即  被  告
指定辯護人  本院公設辯護人甲○○
上列上訴人因偽造有價證券等案件，不服臺灣臺北地方法院94年
度訴字第427號，中華民國94年8月9日第一審判決（起訴案號：
臺灣臺北地方法院檢察署94年度偵緝字第430號），提起上訴，
本院判決如下：
    主  文
原判決撤銷。
丙○○共同意圖供行使之用，而偽造有價證券，處有期徒刑貳年
；緩刑肆年。
如附表所示之偽造支票參紙沒收。
    事  實
一、丙○○曾借款新台幣（下同）十四萬五千元與乙○○，嗣因
    乙○○無法清償，乃於民國（下同）九十二年十月間某日，
    在臺北縣泰山鄉○○路○段四二七號住處，由乙○○（未經
    起訴）交付付款人台北銀行吉林分行、第三一八－二帳號、
    號碼分別為CN0000000號、CN0000000號、CN
    0000000號，均已蓋妥發票人印章之空白支票三紙與
    丙○○（該三紙空白支票為丁○○所有，於八十九年十二月
    月二十八日上午十時許在臺北市○○○路與新中街口附近，
    連同其餘之空白支票共二十五張一併失竊，並經不詳之人在
    發票人欄偽造「全木電訊實業有限公司」、「顏志祥」、「
    會計部」之印文）周轉使用，用以抵償乙○○積欠丙○○之
    上開債務。丙○○明知乙○○並非該等支票之合法持有人，
    亦即該三紙支票係來源不明之贓物，仍予以收受。另丙○○
    及乙○○均未經真正發票人之授權，竟共同基於意圖供行使
    之用而偽造有價證券之犯意聯絡，當場謀議決定發票日期及
    金額後，推由丙○○在該三紙空白支票上填寫發票日及金額
    以完成發票行為之方式，接續將該三紙空白支票偽造為詳如
    附表編號一至編號三所示之支票三紙。偽造完成後，丙○○
    復基於行使及意圖為自己不法所有之概括犯意，先於九十二
    年十月中旬某日，持附表編號一所示之偽造支票，在台北縣
    蘆洲市華南銀行蘆洲分行前交予其姊夫黃朝輝行使，以該紙
    支票為擔保向黃朝輝詐借二萬五千元，致使黃朝輝陷於錯誤
    而如數交付；又於九十二年十月二十五日在台北市○○路中
    華醫院前，將附表編號二所示之偽造支票交予友人方世良調
    現行使，並允諾由此抵銷方世良原先積欠丙○○之債務二千
    元，致方世良因而陷於錯誤再持該紙支票向其姊方美玲調得
    同額現金後，將款項交付丙○○（事後方美玲再將該紙支票
    交予楊東隆提示）；另於九十二年十一月間某日，在台北市
    大安區○○路○段六十之七十四號六樓租屋處，將附表編號
    三之偽造支票交付前來收取租金之林金田（出租人為林金田
    之妻林曾水忍），用以支付積欠之房屋租金（事後林金田將
    該紙支票交由其妻林曾水忍提示）。嗣因黃朝輝、楊東隆、
    林曾水忍分別提示該等支票，均因丁○○早已掛失止付未獲
    兌現，而為警循線查獲上情。丙○○並與黃朝輝、林曾水忍
    和解收回附表編號一、三所示之偽造支票二紙，於本院審理
    時交由本院扣押。
二、案經臺北市政府警察局士林分局、大安分局分別移送臺灣臺
    北地方法院檢察署檢察官偵查起訴。
    理  由
一、訊據上訴人即被告丙○○對於前開如何自乙○○處取得如附
    表所示之三紙支票，如何填寫日期、金額完成發票行為，以
    及如何向黃朝輝、方世良、林金田行使調借現金及支付房租
    等事實，均坦承不諱，惟否認有收受贓物、偽造有價證券之
    犯行，辯稱係乙○○積欠其十四萬五千元債務，而交付該三
    張已蓋妥發票人印鑑、但發票日及金額欄空白之支票，交伊
    自行填寫運用，並表示該等支票是潘某太太親戚所營公司之
    支票，其以前從未使用過票據，以為乙○○有權使用支票，
    始填寫金額、日期後使用，不知係贓物等語。經查：
  (一)台北銀行吉林分行第三一八－二帳號、號碼分別為CN000
    0000號、CN0000000號、CN0000000號之
    支票三張，均係丁○○所有，於八十九年十二月月二十八日
    上午十時許在臺北市○○○路與新中街口附近，連同其餘之
    空白支票共二十五張一併失竊之空白支票，失竊時並未載發
    票日、金額，且未蓋發票人章等情，業據證人丁○○於警詢
    時證述在卷（九十三年度偵字第七一三一號偵查卷第十三至
    十四頁、九十三年度偵字第一０一六三號第二十至二十一頁
    ），並有票據掛失止付通知書、遺失票據申報書等影本在卷
    可稽（偵字第七一三一號卷第三四頁、第三五頁），前開三
    紙支票，確屬贓物，已可認定。又如附表編號一至三所示之
    三紙支票，原本既係丁○○遺失之空白支票，事後該等支票
    上所蓋用之發票人章係「全木電訊實業有限公司」、「顏志
    祥」、「會計部」等字樣，此顯與系爭支票帳戶所使用之發
    票人印章不符，系爭支票顯非被害人丁○○所簽發，而係由
    不詳之人在支票上偽造上開印章冒充發票人使用，亦屬明確
    。復有被告於本院審理時所提出，經本院查扣之附表編號一
    、三所示偽造支票兩紙可稽。
  (二)如附表編號一所示號碼CN0000000號、金額七萬五千
    元之支票，係被告於九十二年十月間，持向其姊夫黃朝輝借
    款二萬五千元，當時並約定如支票經提示兌現，再由黃朝輝
    另行將其餘之五萬元交付被告，嗣經黃朝輝提示而遭退票等
    情，業據證人黃朝輝於原審審理時證述明確（原審卷第九十
    一至九十四頁），復有上開支票正面影本及台北富邦商業銀
    行吉林分行九十四年八月八日北富銀吉字第０九四００三七
    ００號函檢送之支票背面影本、提示人資料影本各乙件可稽
    。
  (三)如附表編號二所示號碼CN0000000號支票，係被告於
    九十二年十月二十五日，持向友人方世良調借現金而交付，
    嗣經證人方世良持向其姐方美玲調借現金，方美玲再將該紙
    支票交付楊東隆做為支付貨款使用等情，業經證人方世良、
    方美玲、楊東隆分別證述明確（偵字第七一三一號第二十六
    至二十九頁、第二十二至二十三頁、第十七至十九頁），復
    有上開支票正、反面影本、退票理由單影本、掛失止付票據
    提示人資料查報表等可稽（同上偵查卷第三十一至三十三頁
    ）。
  (四)如附表編號三所示號碼CN0000000號支票，係被告於
    九十二年十一月間某日，為抵償欠繳房東林曾水忍之房租，
    而交付予林曾水忍之夫林金田收受，嗣經林曾水忍存入帳戶
    提示未獲兌現等情，亦據證人林金田、林曾水忍分別於原審
    證述明確（原審卷九十四年七月二十一日審判筆錄），復有
    上開支票正、反面影本、退票理由單影本、掛失止付票據提
    示人資料查報表可稽（偵字第一○一三六號卷第二十五至二
    十八頁）。
  (五)證人乙○○經原審及本院多次傳喚、拘提無著。查前開三紙
    空白支票係被告自乙○○處取得，固為被告坦承在卷，並經
    證人陳宏文證述屬實，然查被告原先並不知乙○○之真實身
    份，僅知其綽號「阿輝」，為陳宏文之友人，家住臺北縣汐
    止市○○路○段二二七巷十二號等情，嗣經原審按址查詢，
    始知乙○○之真實身份，被告原先連乙○○之真實身份都不
    知悉，且該三紙空白支票之真正持有人係丁○○，經偽造之
    發票人名義則為「全木電訊實業有限公司」、「顏志祥」、
    「會計部」，均與「阿輝」及「乙○○」毫無關聯，且乙○○既係將該三紙支票交予被告使用藉以抵償積欠被告之債務
    ，然竟未在支票上背書承擔票據責任並做為支票來源之證明
    ，顯然與常情不符。而被告在明知乙○○對於該三紙空白支
    票並無合法權利之情形下，仍予以收受，並與乙○○共同謀
    議決定發票日期及金額後，由被告當場填寫發票日、金額已
    完成發票行為，被告有收受贓物及偽造有價證券之犯意及犯
    行，自屬灼然，被告辯稱不知該三紙空白支票係贓物云云，
    無非卸飾之詞，無可採信。至於證人陳宏文在原審就被告取
    得支票之用途、現場之情形所為之證言，與被告所供雖大致
    相符，惟證人陳宏文稱：「支票的內容我不清楚，我只知道
    有拿三張支票，發票人是何人及有無蓋章我不知道」、「（
    丙○○拿票時，你有無聽到丙○○問乙○○票是何人的票？
    ）我不知道。（丙○○當時有無要乙○○保證票的兌現？）
    我不知道）。」、「我只有聽到丙○○跟乙○○要錢，乙○○就拿票出來，當時還有無談什麼我沒聽到」等語（原審九
    十四年六月七日審判筆錄），僅能證明乙○○有拿取支票給
    被告，對於當天取得之支票是否即係本案支票？被告是否係
    確信支票之來源合法後，始收受支票？均無法證明，是證人
    陳宏文之上開證述，尚不足資為有利於被告之論據。
  (六)綜上所述，本案事證明確，被告之犯行堪以認定。
二、核被告所為，係犯刑法第二百零一條第一項、第三百四十九
    條第一項、第三百三十九條第一項之罪。被告接續偽造前開
    三紙支票之數行為，於同時同地實施，侵害同一之法益，各
    行為之獨立性極為薄弱，依一般社會健全觀念，在時間差距
    上，難以強行分開，在刑法評價上，以視為數個舉動之接續
    施行，合為包括之一行為予以評價，較為合理，自應屬接續
    犯，而為包括之一罪（參見最高法院八十六年台上字第三二
    九五號判例），公訴人認係連續犯乙節，尚有未洽。至於被
    告偽造三紙支票後，連續行使三紙偽造支票部分之犯行，則
    為偽造之高度行為所吸收，不另論罪。又行使偽造有價證券
    ，以取得票面價值之對價，固不另論詐欺罪，但如以偽造之
    有價證券供作擔保或作為新債清償而借款，則其借款之行為
    ，為行使有價證券以外之另一行為，其間有方法結果關係，
    應論以詐欺罪之牽連犯。被告以附表編號一、二之支票向黃
    朝輝、方世良調借現金部分，自係另犯詐欺取財罪。其先後
    兩次詐欺取財犯行，時間密接，手段相同，又均係觸犯犯罪
    構成要件相同之罪名，顯係基於概括犯意實施，應依連續犯
    之規定以一罪論，並加重其刑。被告所犯上開三罪，有方法
    行為與目的行為之牽連關係，應從一重依偽造有價證券罪處
    斷。被告就前開偽造有價證券部分之犯行，與乙○○間有自
    己共同犯罪之意思聯絡，推由被告實施犯罪構成要件行為，
    仍均屬共同正犯。檢察官雖未記載刑法第三百三十九條第一
    項之罪名，然起訴書已經記載被告以偽造支票向方世良調借
    現金之犯罪事實，此部分自已起訴。至於被告收受及偽造附
    表編號一所示之支票、並持向黃朝輝詐借現金部分，雖未經
    起訴，然與經起訴部分別有實質上一罪及裁判上一罪之關係
    ，自為起訴效力所及，本院得一併審判。
三、原判決對被告予以論科，固非無見。然查：(1)原判決關於被
    告所偽造之支票發票日之記載，事實欄與附表之記載相互歧
    異，已有未合。(2)附表編號二之偽造支票，係被告向方世良
    調借現金所用，編號三之偽造支票係被告交付與林曾水忍支
    付房租所用，此部分原判決理由一之(三)及(四)部分，將附表編
    號及支票號碼互為相反之記載，亦有理由與事實矛盾之瑕疵
    。(3)被告偽造三紙支票部分之犯行應屬接續犯，僅成立包括
    的一罪，原判決未究明被告之實際行為態樣，而論以連續犯
    ，又未認定被告偽造支票部分與乙○○亦有共犯關係，適用
    法則均有不當。(4)被告以附表編號三之偽造支票支付積欠之
    房租，係直接行使支票面額表彰之價值做為支付工具，並非
    以之作為擔保或作為新債清償而借款，自僅單純觸犯行使偽
    造有價證券罪責（為偽造有價證券罪吸收），原判決竟認此
    部分被告亦牽連犯有詐欺取財罪（見原判決書第五頁第十六
    、十七行），所持之法律見解亦有可議。(5)原判決既認被告
    係牽連犯有偽造有價證券、收受贓物、及詐欺取財罪，惟在
    應適用之法條部分漏未一併記載刑法第三百四十九條第一項
    、第三百三十九條第一項，亦顯有疏失，原判決既有可議，
    自屬無法維持，應由本院將原判決撤銷，另為適法之諭知。
    爰審酌被告係因乙○○積欠其債務，本身亦因經濟周轉困難
    而為上開犯行，惟其犯後能坦承犯行，已知悔悟，態度良好
    ，另查被告犯罪動機在因本身積欠債務，需款孔急情形下，
    向乙○○催討債務時，受乙○○之蠱惑，為一時貪念所蔽，
    其所偽造支票之金額共為十四萬五千元，實際犯罪所得更低
    於上開金額，事後並已向被害人黃朝輝、林曾水忍和解清償
    而取回支票，僅被害人方世良部分因無法聯絡未能和解，而
    被害人方世良本身原亦積欠被告債務，是被告之惡性較自始
    即蓄意大量偽造支票騙取財物者不可等同視之，其犯罪之情
    狀，在客觀上尚足以引一般同情，若宣告處以偽造有價證券
    之法定最低度刑有期徒刑三年，猶嫌過苛，情輕法重，爰依
    刑法第五十九條之規定酌減其刑後，量處有期徒刑二年，以
    示儆懲。又被告未曾受有期徒刑以上刑之宣告，有本院被告
    全國前案紀錄表可徵，其因一時失慮，初罹刑章，犯罪後坦
    承犯行，已知悔悟，足見有自省能力，經此起訴審判，應已
    足資教訓，嗣後應知戒慎，信無再犯之虞，故本院認其所受
    本案刑之宣告，以暫不執行為適當，爰併諭知緩刑四年，藉
    啟自新。
四、如附表所示之偽造支票三紙（其中編號一、三之兩紙業經扣
    案），應依刑法第二百零五條規定，宣告沒收。
據上論結，應依刑事訴訟法第三百六十九條第一項前段、第三百
六十四條、第二百九十九條第一項前段、刑法第二百零一條第一
項、第三百三十九條第一項、第三百四十九條第一項、第二十八
條、第五十五條、第五十六條、第二百零五條、第五十九條、第
七十四條第一款、罰金罰鍰提高標準條例第一條，判決如主文。
本案經檢察官林慶宗到庭執行職務。
中    華    民    國    95    年    1     月    13    日
                  刑事第二十二庭審判長法  官 林堭儀
                                      法  官 陳憲裕
                                      法  官 宋  祺
以上正本證明與原本無異。
如不服本判決，應於收受送達後十日內向本院提出上訴書狀，其
未敘述上訴之理由者並得於提起上訴後十日內向本院補提理由書
（均須按他造當事人之人數附繕本）。
                                      書記官  蔡慧娟
中    華    民    國    95    年    1     月    13    日
附錄：本案論罪科刑法條全文
中華民國刑法第201條：
意圖供行使之用，而偽造、變造公債票、公司股票或其他有價證
券者，處3年以上10年以下有期徒刑，得併科3,000元以下罰金。
行使偽造、變造之公債票、公司股票或其他有價證券，或意圖供
行使之用，而收集或交付於人者，處1年以上7年以下有期徒刑，
得併科3,000元以下罰金。
中華民國刑法第349條：
收受贓物者，處3年以下有期徒刑、拘役或500元以下罰金。
搬運、寄藏、故買贓物或為牙保者，處5年以下有期徒刑、拘役
或科或併科1,000元以下罰金。
因贓物變得之財物，以贓物論。
中華民國刑法第339條：
意圖為自己或第 3 人不法之所有，以詐術使人將本人或第 3 人
之物交付者，處五年以下有期徒刑、拘役或科或併科1000元以下
罰金。
以前項方法得財產上不法之利益或使第 3 人得之者，亦同。
前二項之未遂犯罰之。
附表：
┌──┬─────┬────┬───────┬─────┬───┐
│編號│支票號碼  │  發票日│金額（新台幣）│發票人    │備註  │
├──┼─────┼────┼───────┼─────┼───┤
│一  │CN0000000 │92.11.11│七萬五千元    │全木電訊實│扣案  │
│    │          │        │              │業有限公司│      │
├──┼─────┼────┼───────┼─────┼───┤
│二  │CN0000000 │92.11.25│三萬五千元    │同上      │      │
├──┼─────┼────┼───────┼─────┼───┤
│三  │CN0000000 │92.11.21│三萬五千元    │同上      │扣案  │
└──┴─────┴────┴───────┴─────┴───┘


司法院資訊處製作；財團法人民間司法改革基金會備份。
